【裁判字號】    97,上易,258
【裁判日期】    970604
【裁判案由】    拆屋還地等
【裁判全文】
臺灣高等法院民事判決                 97年度上易字第258號
上  訴  人  乙○○
上  訴  人  丙○○
被上訴人    台北縣蘆洲市公所
法定代理人  甲○○○
訴訟代理人  許進德律師
            劉金玫律師
            許峻鳴律師
上列當事人間請求拆屋還地等事件，上訴人對於中華民國96年12
月18日臺灣板橋地方法院94年度重訴字第350號第一審判決提起
上訴，本院於民國97年5月21日言詞辯論終結，判決如下：
    主  文
上訴駁回。
第二審訴訟費用由上訴人負擔。
    事實及理由
一、本件被上訴人起訴主張：上訴人乙○○無正當權源占用原為
    伊所有坐落臺北縣蘆洲市○○段第32地號面積5.16平方公尺
    、第33地號面積3.49平方公尺、第54地號面積7.24平方公尺
    、第55地號面積23.34平方公尺等（下稱系爭土地）面積共
    計39.23平方公尺土地，搭蓋門牌號碼臺北縣蘆洲市○○路
    71號違章建築，上訴人丙○○則承租前揭房屋。上訴人乙○
    ○雖另案主張時效取得地上權，然已經判決其敗訴確定，足
    認上訴人乙○○、丙○○均係無權占用系爭土地。則上訴人
    即享有相當於租金之利益，故伊請求上訴人返回起訴前五年
    及至返還前開土地止相當於租金之利益，且因系爭土地鄰近
    衛生所、郵局等單位，交通十分便利，故伊酌情分別依據年
    息百分之七請求，應屬適當。對於上訴人之此部分請求為33
    4, 620元。系爭土地現已出售第三人，並已於95年11月7日
    辦畢所有權移轉登記，第三人已與上訴人等人私下達成協議
    ，上訴人等人同意領得150萬元後，於95年底自行遷出，系
    爭房屋則交由第三人拆除。又系爭土地既自95年11月7日非
    屬伊所有，故伊請求上訴人等按月返還相當租金之不當得利
    部分，僅計算至95年11月6日為止。爰依不當得利之法律關
    係，求為命上訴人共同給付新臺幣（下同）334,620元，及
    自民國94年10月14日起至清償日止按週年利率百分之五計算
    之利息，暨至95年11月6日按月共同給付5,577元之判決。（
    上訴聲明為：駁回上訴。）
二、上訴人則以：上訴人乙○○於64年間向親戚劉恆芝購買蘆洲
    市○○路71號房屋，69年間將系爭房屋以行使地上權之意思
    重建。於重建完成後，陸續取得水電供應、房屋門牌及房屋
    稅籍資料登記等，是重建係經過鄉公所、縣政府同意，行使
    地上權之意思表示明確，上訴人善意以行使地上權之意思占
    有該地，即受推定適法有此權利，並非無權占有。前揭71號
    房屋坐落蘆洲市○○段54、55地號之土地所有權人為被上訴
    人，上訴人乙○○於94年7月7日向三重地政事務所申請地上
    權登記，登記已確定核准，被上訴人提出異議，向法院提出
    確認地上權不存在之訴訟，獲得勝訴判決確定，在法院訴訟
    期間，被上訴人未將土地上建築物所衍生地上權爭議處理完
    畢前，即將土地公開標售轉賣財團，顯然有行政程序上之瑕
    疵。嗣藉由第三人之手以暴力方式強行拆除，該土地上自82
    年迄今無任何合法拆除執照之發放，被上訴人手段有瑕疵，
    伊等並無享有不當得利。又伊等自始至終並未與第三人私下
    達成協議，也未收取分文補償，被上訴人主張伊等與第三人
    達成協議，並收取150萬元賠償金，並不實在等語，資為抗
    辯。（上訴聲明：求為判決原判決廢棄；被上訴人在第一審
    之訴駁回。）
三、本件被上訴人主張坐落系爭土地原屬其所有，為上訴人乙○
    ○占用系爭第32地號土地部分面積5.16平方公尺、第33地號
    土地部分面積3.49平方公尺、第54地號土地部分面積7.24平
    方公尺、第55地號土地部分面積23.34平方公尺，合計共39.
    23平方公尺，搭建門牌號碼臺北縣蘆洲市○○路71號違章建
    築，上訴人丙○○則承租前揭房屋。嗣系爭土地經其公開標
    售，經第三人標購，已於95年11月7日辦畢所有權移轉登記
    之事實。為兩造所不爭執，並經原審法院會同臺北縣三重地
    政事務所派測量員至現場勘測屬實，分別製有勘驗筆錄及複
    丈成果圖附卷可參，堪信為真實。
四、被上訴人復主張上訴人二人均係無權占用其土地，應共同給
    付相當租金之不當得利等情，則為上訴人所否認，並以前揭
    情詞置辯，是本件應審究者厥為(一)上訴人乙○○是否無權占
    有系爭土地？(二)上訴人丙○○是否無權占有系爭土地？
    (三)倘上訴人無權占有系爭土地，應否給付不當得利？其數額
    為何？
  (一)按所有人對於無權占有或侵奪其所有物者，得請求返還之；
    對於妨害其所有權者，得請求除去之，此觀民法第767條前
    、中段規定自明。系爭房屋為上訴人乙○○重建，為其原始
    建築而取得所有權，然未經辦理建物所有權第一次登記，為
    違章建築一節，為上訴人乙○○所是認。其雖辯稱：其係以
    有地上權之意思而公然和平占有系爭土地，並非無權占有云
    云。惟查上訴人乙○○雖於94年7月7日向臺北縣三重地政事
    務所申請在系爭土地中之第54、55地號土地上以時效取得為
    原因登記地上權，但為當時之土地所有權人即被上訴人提出
    異議，雖經臺北縣政府調處結果認為應准予登記時效取得地
    上權，惟被上訴人另行提起訴訟，確認上訴人乙○○對於前
    述二筆土地並無因時效取得請求登記為地上權人之權利，嗣
    經法院判決確認上訴人乙○○並無因時效取得請求登記為地
    上權人之權利，此有臺灣高等法院96年5月29日95年度上字
    第1036號民事判決一件在原審卷可參，並經本院調閱上開民
    事歷審卷查明屬實，足認上訴人乙○○並非前述2筆土地之
    地上權人，即甚灼然。此外其未能舉證證明該建物有何其他
    占有使用系爭土地之合法權源，則其仍執陳詞抗辯其並非無
    權占有云云，即非可採。揆諸上揭規定，被上訴人行使土地
    所有人之排除侵害請求權及返還請求權，即屬合法。至於被
    上訴人在與上訴人乙○○訴訟當中，即將系爭土地出售與第
    三人，僅可能影響成交之價格，依當事人恆定原則，並不影
    響被上訴人對於上訴人所得主張之權利包括行使訴訟之權利
    ，是被上訴人仍得對上訴人以訴請求拆屋還地，並無庸使該
    第三人承當訴訟，亦不因而使上訴人使用系爭土地變成合法
    有權使用。另上訴人乙○○抗辯被上訴人行政程序有瑕疵一
    節，縱使屬實，亦僅係被上訴人應否負行政瑕疵之被指正責
    任，然上訴人乙○○之違章建築確係無權占有系爭土地而受
    有相當租金利益之事實，仍屬確論。而系爭土地之所有權人
    於本件訴訟繫屬後雖有變動，不論上訴人等是否有與新地主
    有何協議或有何糾紛產生，亦不影響所有權移轉登記之前原
    來地主即被上訴人與上訴人乙○○間已經發生之法律關係，
    故上訴人乙○○此部分抗辯亦不足以影響其無權占有使用系
    爭土地事實之認定。又第三人於訴訟中強行拆除系爭土地上
    之系爭房屋，雖為上訴人乙○○指有強暴脅迫乙節，縱令屬
    實，亦為該第三人應否負刑事責任之問題，仍不能減免上訴
    人乙○○因無權占有系爭土地應對被上訴人返還不當得利，
    是上訴人此部分之抗辯，亦不足採。
  (二)次按對於物有事實上管領之力者為占有人；又承租人基於租
    賃關係對於租賃物為占有者，出租人為間接占有人，此觀民
    法第九百四十條、第九百四十一條之規定自明。出租人係經
    由承租人維持其對物之事實上管領之力，仍係現在占有人。
    同法第七百六十七條規定所有人對於無權占有其所有物者得
    請求返還之，所稱占有不惟指直接占有，即間接占有亦包括
    在內。承租人依其自己之使用目的而占有，則係直接占有人
    ，並非出租人之占有輔助人。查系爭土地係被上訴人所有，
    系爭土地暨其地上物雖由上訴人乙○○交與上訴人丙○○承
    租使用，上訴人丙○○既未能證明系爭土地之直接占有人乙
    ○○有何正當占用權源，其占有系爭土地即屬無權占有且亦
    獲有相當於租金之不當利益。是上訴人丙○○辯稱：其係向
    乙○○承租系爭房屋，因此享有相當於租金之利益者係乙○
    ○，並非上訴人丙○○。上訴人丙○○雖然享有使用系爭房
    屋之利益，但上訴人丙○○有繳納租金，因此並非不當得利
    。且乙○○與上訴人丙○○也非共同占用，原審判決丙○○
    應共同給付不當得利，顯有違誤云云，自無可採。
  (三)復按無法律上之原因而受利益，致他人受損害者，應返還其
    利益。雖有法律上之原因，而其後已不存在者，亦同，民法
    第179條定有明文；又按依不當得利之法則請求返還不當得
    利，以無法律上之原因而受利益，致他人受有損害為其要件
    ，故其得請求返還之範圍，應以對方所受之利益為度，非以
    請求人所受損害若干為準，無權占有他人土地，可能獲得相
    當於租金之利益為社會通常之觀念，是被上訴人抗辯其佔有
    係爭土地所得之利益，僅相當於法定最高限額租金之數額，
    尚屬可採，此亦有最高法院61年台上字第1695號判例可參。
    本件被上訴人主張上訴人乙○○在系爭土地上搭建違章建築
    物而無權占有使用系爭土地，及上訴人丙○○因向上訴人乙
    ○○租用該系爭土地上之房屋而無權占有使用系爭土地，因
    而主張上訴人二人乃無法律上之原因而受有占有使用系爭土
    地之利益，因而請求上訴人二人應返還自起訴狀繕本送達之
    翌日（乙○○於94年10月13送達、丙○○於94年9月29日送
    達，見原審卷(一)第76頁及第83頁）往前推算5年，至系爭房
    屋遭強制拆除即95年11月6日止，相當於租金之不當得利，
    洵屬可採。爰就被上訴人之請求審酌如下：
  1.又「城市地方房屋之租金，以不超過土地及其建築物申報總
    價年息百分之十為限」、「第97條、第99條及第101條之規
    定，於租用基地建築房屋均準用之」，土地法第97條第1項
    、第105條分別定有明文。系爭土地之總申報地價：系爭九
    芎段第32、33地號土地自89年7月起迄今公告地價均為每平
    方公尺29,200元，第54地號土地自89年7月起迄今公告地價
    為每平方公尺37,960元，第55地號土地自89年7月起迄今公
    告地價為每平方公尺18,369元，而上訴人乙○○所占用之土
    地面積分別為第32地號土地部分面積5.16平方公尺，此部分
    地價應為150,672元，第33地號土地部分面積3.49平方公尺
    ，此部分地價應為101,908元，第54地號土地部分面積7.24
    平方公尺，此部分地價應為274,830元（元以下四捨五入，
    以下同），第55地號土地部分面積23.34平方公尺，此部分
    地價應為428,732元，系爭土地之總地價自89年9月30日起每
    年合計為956,142元。
  2.本院衡酌系爭土地坐落位置於臺北縣蘆洲市○○路，乃屬蘆
    洲市之繁華精華地段，附近商業活動興盛，交通往來便利，
    生活機能甚佳，僅以因系爭土地上原來存在老舊之平房建築
    而影響部分經濟活動，而前述違章建物面臨中正路，作為出
    租經營商業使用，本院認為被上訴人主張以總地價之年息百
    分之五計算上訴人等不當得利數額一節，尚屬適當，應屬可
    採，則據此計算，上訴人乙○○與丙○○就使用前述違章建
    物而占有使用原屬於被上訴人所有之系爭土地所可得之利益
    應為每年66,930元，則5年期間總數為334,650元，每月即5,
    577.5元（被上訴人之請求僅以5,577元計算，故此部分不進
    整，以被上訴人請求範圍為準）。
五、綜上所述，被上訴人主張依據不當得利之法律關係，請求上
    訴人乙○○、丙○○應共同給付其自起訴時起算回溯業已到
    期之5年期間之不當得利總數334,620元（以被上訴人請求之
    較低金額為判決範圍）及該部分自起訴狀繕本送達翌日即94
    年10月14日（本件應送達於上訴人乙○○之起訴狀繕本之送
    達，係於94年10月3日寄存在臺北縣政府警察局蘆洲分局蘆
    洲派出所而為送達，依民事訴訟法第138條第2項規定，應經
    過10日即94年10月13日發生送達效力、上訴人丙○○係於同
    年9月29日發生送達效力）起至清償日止按週年利率百分之
    五計算之利息，應屬有理由；被上訴人又請求上訴人等自該
    日即94年10月14日起至系爭土地之所有權移轉予第三人之前
    一日即95年11月6日止，按月給付被上訴人5,577元，亦屬有
    理由，均應予准許。是則原審判命上訴人如數給付，並依職
    權宣告假執行 於法並無不合。上訴意旨指摘原判決不當，求
    予廢棄改判，為無理由，應予駁回。
四、據上論結，本件上訴為無理由，依民事訴訟法第449條第1
    項、第78條、第85條第1項前段，判決如主文。
中    華    民    國    97    年    6     月    4     日
                    民事第十四庭
                        審判長法  官  張  蘭
                              法  官  鄭純惠
                              法  官  袁靜文
正本係照原本作成。
不得上訴。
中    華    民    國    97    年    6     月    4     日
                              書記官  明祖星


司法院資訊處製作；財團法人民間司法改革基金會備份。
